【裁判字號】    92,聲判,5
【裁判日期】    920530
【裁判案由】    聲請交付審判
【裁判全文】
臺灣臺中地方法院刑事裁定                            九十二年度聲判字第五號
    聲  請  人
    即告訴人    臺灣聚合化學品股份有限公司      設臺北市○○路三七號一二樓
    代  表  人  甲○○
    代  理  人  乙○○律師
    被      告  丙○○
                丁○○
右列聲請人因告訴被告詐欺等案件，不服臺灣高等法院臺中分院檢察署檢察長駁回再
議之處分（九十一年度上聲議字第九六三號），聲請交付審判，本院裁定如左：
    主  文
聲請駁回。
    理  由
一、聲請交付審判意旨略以：緣被告丙○○、丁○○涉嫌詐欺，前經聲請人臺灣聚合
    化學品股份有限公司（下稱臺灣聚合公司）提出告訴，經臺灣臺中地方法院檢察
    署為不起訴處分及臺灣高等法院臺中分院檢察署為駁回再議聲請之處分。茲聲請
    人於接獲該處分書並詳繹其內容後，認檢察機關之認事用法尚有違誤，且有偵查
    未臻完備之情形，爰依刑事訴訟法第二百五十八條之一，聲請交付審判。茲臚陳
    理由如后：
  (一)檢察機關所為駁回再議聲請之處分，顯有違背經驗法則、論理法則及其他證據法
    則之處：查臺灣高等法院臺中分院檢察署所為駁回再議聲請之處分，所持之理由
    略以：聲請人於八月初之所以送貨，係因其尚擁有眾元公司新台幣（以下同）二
    百萬元之信用狀，故在此信用狀之額度內，陸續出貨予被告之二公司，依此情節
    ，實難謂被告二人於訂貨時有對聲請人施以何詐術，或聲請人有何陷於錯誤，而
    允交予貨之情事。然檢察機關之說理雖不無理由，即被告於眾元公司新台幣（下
    同）二百萬元之信用狀額度內，向聲請人訂購貨物，應難謂其具有主觀不法意圖
    ；而聲請人於該額度內交付貨物，亦可認無陷於錯誤之情。惟本案被告非僅僅於
    二百萬元額度內向聲請人訂貨，實則自民國（下同）九十年八月一日起至八月二
    十九日止，被告二人以眾元公司及東鼎公司向聲請人購買之貨品價格，竟高達一
    千四百十五萬二千一百七十元之鉅，則本諸前開檢察機關同一推理，被告於超出
    二百萬元額度時，既仍持續不斷且密集向聲請人訂貨，當即為被告主觀上其有不
    法意圓犯意之推論，始屬正辨，乃檢察機關不此之圖，反認被告不具主觀不法意
    圖，其推論顯與論理法則及經驗法則相悖，昭然若揭。實則，區辨本案究屬刑事
    詐欺罪或檢察機關所謂純屬民事債務遲延給付之問題，應視被告是否於明知無資
    力清償聲請人貨款之際，蓄意於超出前述二百萬元信用狀額度時，仍繼續向聲請
    人訂貨以為判斷，絕非如本案檢察機關逕自簡化認定之標準，當無法給付貨款時
    ，一概為民事債務遲延給付之問題。檢察機關於本案中之此項認定，實不具有任
    何說理層次，另刻意忽視卷內存在證據所顯示之事實，因此與論理及證據法則均
    有所違背。
  (二)本件檢察機關偵查作為未臻完備：查駁回再議處分書所執之另一理由乃以：「另
    經向臺灣中小企業銀行沙鹿分行函詢眾元公司○三一二六—八號帳戶之支票退票
    紀錄及九十午八月、九月支票往來交易情形，查得該帳戶係於九十年八月三十日
    始有退票紀錄，於九十年九月十九日被列為拒絕往來戶‧‧‧。另參酌被告丁○
    ○於九十年九月十二日向原屬對第三人徐永田等人提出強盜等之告訴暨告發案‧
    ‧‧，被告二人之公司確於九十年八月三十日晚上、八月三十一日上午，遭不明
    人士破壞殆盡‧‧‧。足見，被告二人於九十年八月二十日左右開立本件二紙支
    票與聲請人支付貨款之時，該支票帳戶並未被列為拒絕往來戶，且交易往來情況
    亦屬良好，是被告辯稱，伊等係因公司遭他人破壞後，無法即時處理支票事宜等
    語，尚非無據，堪予採信。依上情節，自難僅憑上開二紙支票於事後未如期兌現
    ，及被告二人迄今尚未給付貨款乙節，遂認被告二人於交付上開支票時即有對聲
    請人施以詐欺之犯行。惟如前所述，本案被告是否成立詐欺罪，應視被告是否於
    明知無力清償貨款之際，仍向聲請人購買貨物，若是，則該支票帳戶未被列為拒
    絕往來戶且交易往來情況良好等情，適足以證明被告藉此作為取信聲請人之手段
    ，使聲請人陷於被告有能力付款之錯誤認知。蓋因一般商業交易習慣，收受票據
    之一方，均會就發票人之信用為票據徵信之舉措，以確保其票據債權。若被告已
    明知無資力清償貨款，仍以開立遠期支票作為支付工具，獲取聲請人信任，使聲
    請人陷於錯誤而交付貨物，此交付支票之舉，更足彰顯被告主觀上之不法之意圖
    。迺檢察機關未能就被告向聲請人購貨時是否具有資力、或有任何預定之資金週
    轉計畫，足供支付該筆貨款詳加調查說明，即率為被告有利之認定，偵查不備之
    情，彰彰明甚。檢察機關採信被告所辯，稱公司於九十年八月三十日晚上、八月
    三十一日上午，遭不明人士破壞殆盡，因此伊等係因公司遭他人破壞後，無法即
    時處理支票事宜等語。關於此一供述，仍存有諸多疑點未見檢察機關說明、斟酌
    ：
  1.查檢察機關既經查明眾元公司○三一二六─八號帳戶之支票退票紀錄，始於九十
    年八月三十日，則是日晚問及隔日（九十年八月三十一日）上午被告即遭不良份
    子洗劫乙事，自係在該帳戶已發生退票事實之後。職是，姑不論未見檢察機關就
    被告支票遭退票之原因為何？金額若干？及與其公司被砸有無問關連等攸關被告
    有無財力支付貨款等事項詳予查明，已屬非是。尤有甚者，檢察機關反認被告所
    辯「無法即時處理支票事宜」應屬可採，進而為被告有利之認定，亦有不利被告
    之事證未經詳為調查、斟酌之違失。
  2.又所謂被告公司遭不明人士破壞殆盡乙案（鈞院檢察署九十年度偵字第二二一六
    三號，丁○○對第三人徐永田提出之強盜告訴案），既尚在偵查中，則是否確如
    被告所稱係遭不良份子洗劫？是否真有其事？原因為何？被告損失若干？是否為
    被告設局安排？抑或其他債權人為保全債權之自力救濟行為？凡此疑點仍未見檢
    察機關隻字片語之調查說明，即一味採信被告片面說辭，其偵查未臻完備之情，
    至為灼然。
  (三)本案被告以將另覓銀行申請信用狀及以未經拒絕往來之支票存戶開立支票等欺罔
    之手段，使聲請人誤信其有能力及意願付款，而交付貨物予被告，致生財產上之
    損失，被告並因此獲有不法利益，核與刑法第三百三十九條第一項之構成要件該
    當。檢察機關之不起訴處分及駁回再議聲請之處分，除顯有理由違背經驗法則、
    論理法則或其他證據法則之處外，更有對被告不利之事證未經詳為調查、斟酌之
    情事。為此依法聲請准予交付審判，以懲奸頑。
二、按告訴人不服上級法院檢察署檢察長或檢察總長認為再議為無理由而駁回之處分
    者，得於接受處分書後十日內委任律師提出理由狀，向該管第一審法院聲請交付
    審判；法院認交付審判之聲請不合法或無理由者，應駁回之；法院為前項裁定前
    ，得為必要之調查，刑事訴訟法第二百五十八條之一、第二百五十八條之三第二
    項前段、第三項，分別定有明文。經查：聲請人提出告訴後，案經臺灣臺中地方
    法院檢察署檢察官偵查終結，認被告犯罪嫌疑不足，以九十年度偵字第二一五一
    四號為不起訴處分。後經聲請人向臺灣高等法院臺中分院檢察署檢察長聲請再議
    結果，認聲請人再議之聲請無理由予以駁回，此有臺灣臺中地方法院檢察署九十
    一年度偵字第一六三一０號不起訴處分書、臺灣高等法院臺中分院檢察署九十一
    年度上聲議字第九六三號處分書在卷可稽。而聲請人於九十一年十二月二十六日
    收受前開再議駁回處分書，並於九十二年一月六日（按：收受送達後十日之末日
    為九十二年一月五日，乃星期日）委任乙○○律師向本院聲請交付審判等事實，
    有送達證書附於臺灣高等法院臺中分院檢察署前開卷與刑事交付審判聲請狀附於
    本院卷可稽，則聲請人提起本件交付審判之聲請，於程序上尚無不合之處，合先
    敘明。
三、惟按新修正刑事訴訟法第二百五十八條之一規定，告訴人得向法院聲請交付審判
    ，係此次修正刑事訴訟法新增對於「檢察官不起訴或緩起訴裁量權」制衡之一種
    外部監督機制，此時，法院僅在就檢察官所為不起訴或緩起訴之處分是否正確加
    以審查，以防止檢察機關濫權，依此立法精神，法院僅就聲請交付審判案件之審
    查，所謂「得為必要之調查」，其調查證據之範圍，自應以偵查中曾顯現之證據
    為限，不可就告訴人新提出之證據再為調查，亦不可蒐集偵查卷以外之證據。又
    依新修正刑事訴訟法第二百六十條對於不起訴處分已確定或緩起訴處分期滿未經
    撤銷者得再行起訴之規定，其立法理由說明係謂本條所謂不起訴處分已確定者，
    係包括「聲請法院交付審判復經駁回者」之情形在內，則法院就聲請交付審判案
    件之審查，所謂「得為必要之調查」，其調查證據範圍，自更應以偵查中曾顯現
    之證據為限，不得就告訴人心提出之證據再為調查，亦不可蒐集偵查卷以外之證
    據，否則，將與刑事訴訟法地二百六十條之再行起訴規定，混淆不清（臺灣高等
    法院九十一年四月二十五日第一次刑庭庭長法律問題研究會議結論意旨參照）。
四、臺灣臺中地方法院檢察署檢察官略以下列理由，認定被告丙○○、丁○○二人並
    未涉犯刑法第三百三十九條之詐欺罪嫌；此等事證經告訴人聲請再議，為臺灣高
    等法院臺中分院檢察署檢察長審核後，認無違誤而駁回告訴人再議之聲請：
  (一)告訴人臺聚公司之職員郭哲旭於偵訊中曾到庭以告訴人之身分陳稱：伊是臺聚公
    司的職員，本件是被告公司向伊訂貨的，訂貨時，被告即言明要開信用狀，如果
    不足，差額開支票。又被告在九十年七月底，與伊公司結算時，其信用狀餘額還
    有二百萬元，所以伊公司八月初就陸續出貨給被告公司，惟在信用狀的金額快額
    滿時，伊有打電話給被告丙○○談補信用狀的事，但他說最近景氣不好，銀根緊
    縮，銀行給他的信用狀額度縮減，他要向另一家申請新的信用狀云云，伊等還是
    先送貨。到了八月中旬，因被告公司新的信用狀還沒下來，所以被告就在八月二
    十日左右開立二張面額各伍百萬元的支票給伊等語，核與被告丙○○辯稱情節大
    致相符，並有告訴人所提出之九十年七月二十六日台灣中小企業銀行沙鹿分行核
    發給被告眾元公司二百萬元之不可撤銷信用狀乙紙在卷可稽。準此已言，本件告
    訴人臺聚公司於八月初之所以送貨，係因其尚擁有眾元公司二百萬元之信用狀，
    故在此信用狀之額度內，陸續出貨予被告之二公司，依此情節，實難謂被告二人
    於訂貨時，有對告訴人施以任何詐術，或告訴人有何陷於錯誤，而允予交貨之情
    事。
  (二)另經向臺灣中小企業銀行沙鹿分行函詢眾元公司○三一二六—八號帳戶之支票退
    票紀錄及九十年八月、九月支票交易情形，查得該帳戶係於九十年八月三十日始
    有退票紀錄，於九十年九月十九日被列為拒絕往來戶，有該銀行九十年十二月十
    三日九十沙鹿字第００三０六七號函附卷可參。足見，被告二人於九十年八月二
    十日左右開立本件二紙支票與告訴人支付貨款之時，該支票帳戶並未被列為拒絕
    往來戶，且交易往來情況亦屬良好。另參酌被告丁○○於九十年九月十二日向本
    署（即臺灣臺中地方法院檢察署）對第三人徐永田等人提出強盜等之告訴暨告發
    案（該案本署已九十年度偵字第二二一六三號案件偵辦中），被告二人之公司確
    於九十年八月三十日晚上、八月三十一日上午，遭不明人士破壞殆盡，有照片三
    張、刑事告訴狀一份及本署發交臺中縣警察局清水分局調查函一紙在可佐。是被
    告辯稱：伊與告訴人臺聚公司往來約十幾年，交易方式都是以支票或信用狀向他
    們訂購，本件伊是於九十年八月一日開始向告訴人訂貨，但之前伊所交付給告訴
    人之信用狀，經結算後，還有二百萬元的餘額可支付貨款。同年八月中旬左右，
    伊有開立二張合計達一千多萬元之支票給告訴人。信用狀部分有兌現，支票部分
    之所以跳票，是因為伊等公司於同年八月三十日晚上、八月三十一日上午遭不良
    分子洗劫一空，這部分伊有報案，所以支票才跳票等語，尚非無據，堪予採信。
  (三)又聲請人聲請再議意旨雖略增稱：被告等係先有違與聲請人交易多年之先付款習
    慣，佯稱將於八月中旬交付信用狀，要求聲請人先行交付，聲請人依指示出貨，
    至八月中旬，始改諉稱銀行作業緩慢，信用狀須八月下旬才可取得，要求延至八
    月下旬再交付信用狀；於此期間為使聲請人持續出貨，遂開二紙到期日為九月二
    十三日及九月二十五日之遠期支票以安撫聲請人，致聲請人陷於錯誤，復於八月
    二十七日、二十八日、二十九日大量訂貨，並立即將貨轉賣，且於八月下旬先行
    向其客戶收取未結之貨款並要求客戶付現，益徵被告有詐欺之意圖云云指摘原處
    分不當云云。惟被告等所為何以不構成詐罪，已如前述，聲請人再執陳詞誠屬無
    据。
  (四)依上情節，自難僅憑告訴人所執有之前開二紙支票於事後未能如期兌現，及被告
    二人迄今尚未給付貨款乙節，遽認被告二人於交付上開支票時即有對告訴人施以
    詐欺之犯行。本件應純屬民事債務遲延給付之問題，宜循民事程序滿足債權。
五、按犯罪事實應依證據認定之，無證據不得推定其犯罪事實，刑事訴訟法第一百五
    十四條定有明文。而告訴人之告訴，係以使被告受刑事追訴為目的，是其陳述是
    否與事實相符，仍應調查其他事實以資審認，最高法院五十二年台上字第一三○
    ○號著有判例可資參照。又認定不利於被告之事實，需依積極證據，茍積極證據
    不足為不利被告事實之認定時，即應為有利於被告之認定，更不必有何有利之證
    據（最高法院三十年上字第八一六號判例參照）。再者，刑法第三百三十九條第
    一項詐欺取財罪之成立，需行為人主觀上有為自己或第三人不法所有意圖，客觀
    上係以詐術使人將本人或第三人之物交付為要件。若行為人無不法所有意圖，或
    未使用詐術，而僅係事後因其他因素無法如期給付，乃民事上債務不履行之問題
    ，除有積極證據足認其於取得財物之初即心存不法所有之意圖者外，要難以嗣後
    之給付遲延即遽認其涉犯詐欺罪名。經本院調閱前開臺灣臺中地方法院檢察署九
    十年偵字第二一五一四號卷宗核閱認：
  (一)本件告訴人與被告丙○○、丁○○夫妻所經營之東鼎公司、眾元公司已有四至五
    年之長期交易往來紀錄，且原則上均以付款始交貨為雙方之買賣習慣，該東鼎公
    司、眾元公司向來信用均屬良好，未曾出現有貨到未能付款之情形；於九十年七
    月底時雙方結算時，被告二人所經營之眾元公司、東鼎公司之信用狀餘額還有二
    百萬元，所以告訴人公司八月初就陸續出貨給被告公司，惟在信用狀的金額快額
    滿時，被告丙○○有說最近景氣不好，銀根緊縮，銀行給他的信用狀額度縮減，
    他要向另一家申請新的信用狀，要求告訴人公司還是先送貨；直至八月中旬均未
    能交付新的信用狀，被告始於八月二十日左右開立二張面額各五百萬元的支票給
    告訴人公司等節，業據告訴人公司職員郭哲旭於警訊及偵查中陳稱甚詳，復有告
    訴人所提出之九十年七月二十六日臺灣中小企業銀行沙鹿分行核發給被告眾元公
    司二百萬元之不可撤銷信用狀乙紙在卷可稽。則本件告訴人臺聚公司於八月初之
    所以送貨，係因其尚擁有眾元公司二百萬元之信用狀，故在此信用狀之額度內，
    陸續出貨予被告二人所經營之二公司，則此部分實難謂有何施用詐術騙取告訴人
    交付或物之情事。
  (二)又被告二人於九十年八月中旬未能交付新信用狀後，曾開立二張以眾元公司任發
    票人，臺灣中小企業銀行沙鹿分行為付款人之面額各五百萬元之由遠期支票（到
    期日為九月二十三日及九月二十五日）交付告訴人作為貨款之清償；而前開二紙
    支票之發票人票據信用於九十年八月三十日開始退票前均屬良好，於九十年九月
    十九日始被列為拒絕往來戶等節，亦據原檢察官於偵查中蒐證詳實，有該銀行九
    十年十二月十三日九十沙鹿字第００三０六七號函附卷可參。則以一般商業交易
    上以信用良好之遠期支票做為支付交易對價之方式，乃為票據流通之金融交易習
    慣上所常見之事，則被告二人於眾元公司仍屬票據信用良好之九十年八月中旬期
    間，開立支票以支應貨款並繼續叫貨等舉止，尚難謂有何違背常情之處，遑論有
    何詐欺取財之意圖；況且被告二人開立之支票僅係以新債清償舊債，於新債未能
    清償前，其舊債並未消滅，若被告二人有意詐欺告訴人，實無需再以開立支票之
    方式增加一己債務上之負擔。
  (三)再者，被告二人所經營之東鼎公司、眾元公司確實曾於九十年八月三十日遭人搶
    搬貨物一空等情，業據本院依職權調閱該案刑事卷宗（該案業由本院以九十二年
    易字第一一二二號受理在案）核閱卷內資料及相片屬實，則被告二人辯稱係因公
    司遭逢鉅變而無法立即處理相關票據債務事宜等情，徵諸該眾元公司之支票跳票
    紀錄確實始於九十年八月三十日，已如前述，則被告二人所辯尚非不足採信。惟
    此僅為被告二人所經營之公司何以陷於不能如期給付相關款項（包括票款、貨款
    及業務上之一切金錢交易往來）之源由，尚與被告二人於向告訴人訂貨時是否涉
    及詐欺取財等情無關，僅附此敘明。
  (四)綜據前述，本件原承辦檢察官及臺灣高等法院臺中分院檢察署檢察官依前開事實
    ，並以復查無相關積極之事證足資認定而認其二人於向其訂貨時有何施用詐術之
    詐欺取財罪嫌等語，實未有何違背論理法則或經驗法則或其他證據法則之處。
六、綜上所述，本院認本件並無告訴人所指摘不利被告之事證未經檢察機關詳為調查
    或斟酌，或不起訴處分書所載理由違背經驗法則、論理法則或其他證據法則等據
    以交付審判之事由存在，本件聲請人交付審判之聲請，為無理由，應依刑事訴訟
    法第二百五十八條之三第二項前段，裁定如主文。
中      華      民      國      九十二      年      五    月    三十    日
                            臺灣臺中地方法院刑事第七庭
                                  審判長法  官  夏一
                                        法  官  李秋娟
                                        法官  林學晴
右正本證明與原本無異。
本件不得抗告。
                                        書記官
中      華      民      國       九十二      年     五    月     三十   日


司法院資訊處製作；財團法人民間司法改革基金會備份。
